【裁判字號】    95,易,572
【裁判日期】    951127
【裁判案由】    重利
【裁判全文】
臺灣嘉義地方法院刑事判決               95年度易字第572號
公  訴  人  臺灣嘉義地方法院檢察署檢察官
被      告  丁○○
上列被告因重利案件，經檢察官提起公訴（九十五年度偵字第六
五三五號、第六六八０號），本院合議庭裁定由受命法官獨任進
行簡式審判程序，判決如下：
    主  文
丁○○連續犯重利罪，處有期徒刑月，如易科罰金，以銀元
佰元即新臺幣玖佰元折算壹日。
    犯罪事實及理由
一、犯罪事實
    丁○○基於重利之概括犯意，於民國九十五年四月底起至同
    年六月一日十四時止，先在「求才令」報紙刊登「日仔會小
    額0000000000」之廣告，使不特定人以該行動電
    話聯絡借款。適乙○○、甲○○與丙○○急需用錢，丁○○
    即趁其急迫，連續於附表所示時間、地點，各貸與所示金錢
    ，並要求所示之利息與提供身分證、簽發本票等物為擔保，
    而取得與原本顯不相當之重利，嗣經警查獲，並扣得乙○○
    簽發之面額新臺幣（下同）三萬元本票二張及上開丁○○所
    有，供聯絡貸款所用之行動電話一支。
二、認定犯罪所憑證據
(一)被告丁○○於警詢、偵查中之供詞及於本院準備程序、審理
    時為有罪之供述。
(二)證人即被害人甲○○、乙○○於偵查時之證述。
(三)扣案面額三萬元本票二張及行動電話一支（0000000000號）。
三、新舊法比較說明
(一)刑法第二條第一項部分
    被告行為後，刑法於九十四年一月七日修正，同年二月二日
    公布，業於九十五年七月一日施行。按行為後法律有變更者
    ，適用行為時之法律。但行為後之法律有利於行為人者，適
    用最有利於行為人之法律，修正後之刑法第二條第一項定有
    明文。該條之規定係規範行為後法律變更所生新舊法律比較
    適用之準據法，雖亦經修正，但因屬適用法律之準據法，本
    身尚無比較新舊法之問題，應一律適用裁判時之修正後刑法
    第二條之規定，決定適用之刑罰法律（最高法院九十五年五
    月二十三日刑事庭第八次會議決議可資參照）。
(二)關於罰金刑及貨幣單位由銀元修正為新臺幣之法律適用
    被告行為後，刑法第三十三條第五款關於「罰金：一元以上
    」之規定，修正為「罰金：新臺幣一千元以上，以百元計算
    之」，刑法法定本刑中列有罰金刑者，其法定最低度罰金刑
    因之提高，涉及科刑規範變更，自有新舊法比較必要，比較
    結果，以舊法有利於行為人，應適用舊法第三十三條第五款
    規定，定其罰金部分之法定刑。又九十五年七月一日修正公
    布施行之刑法施行法第一條之一增訂：「（第一項）中華民
    國九十四年一月七日刑法修正施行後，刑法分則編所定罰金
    之貨幣單位為新臺幣。（第二項）九十四年一月七日刑法修
    正時，刑法分則編未修正之條文定有罰金者，自九十四年一
    月七日刑法修正施行後，就其所定數額提高為三十倍。但七
    十二年六月二十六日至九十四年一月七日新增或修正之條文
    ，就其所定數額提高為三倍」。經查，刑法第三百四十四條
    自七十二年六月二十六日（即罰金罰鍰提高標準條例修正公
    布日）迄今未修正，其罰金之法定刑為「一千元」（貨幣單
    位為「銀元」），再依罰金罰鍰提高標準條例第一條前段規
    定罰金刑提高十倍為「銀元一萬元」，依現行法規所定貨幣
    單位折算新臺幣條例規定折算為「新臺幣三萬元」；又於刑
    法施行法第一條之一施行日（即九十五年七月一日）後，刑
    法分則所定罰金之貨幣單位改為「新臺幣」，就其所定數額
    提高三十倍，亦為「新臺幣三萬元」，是刑法施行法第一條
    之一施行後，罰金刑貨幣單位雖有「新臺幣」之更易，惟適
    用結果之罰金額度則無二致，就罰金法定刑提高之「刑罰權
    規範內容」並無利或不利之變更，自不生新舊法之比較問題
    ，惟應適用具特別法性質之刑法施行法第一條之一規定。
(三)連續犯部分
    刑法第五十六條規定：「連續數行為而犯同一之罪名者，以
    一罪論，但得加重其刑至二分之一」，業經修正刪除，此雖
    非犯罪構成要件之變更，然顯已影響行為人刑罰之法律效果
    ，自屬法律變更，而應比較修正前、後之規定。亦即被告基
    於概括犯意所為之數行為，自九十五年七月一日起已不再成
    立連續犯，而應依具體行為之性質論罪。查本件被告所為多
    次重利犯行均發生於新法施行之前，且其所為之各次犯行時
    間、地點、對象，各均獨立，惟其時間緊接，所犯係構成要
    件相同之罪名，主觀上顯係基於概括之犯意，依修正前第五
    十六條之規定，得成立連續犯。至於修正後既將連續犯之規
    定刪除，而被告前開數行為，並無接續犯或包括一罪、想像
    競合犯之情形，其先後多次犯行，各獨立成罪，應分論併罰
    。比較修正前、後規定，自以修正前之規定，較有利於被告
    。
(四)易科罰金部分
    被告行為時之修正前刑法第四十一條第一項前段規定：「犯
    最重本刑為五年以下有期徒刑以下之刑之罪，而受六個月以
    下有期徒刑或拘役之宣告，因身體、教育、職業、家庭之關
    係或其他正當事由，執行顯有困難者，得以一元以上三元以
    下折算一日，易科罰金。」，又被告行為時之易科罰金折算
    標準，修正前罰金罰鍰提高標準條例第二條前段（現已刪除
    ）規定，就其原定數額提高為一百倍折算一日，則本件被告
    行為時之易科罰金折算標準，應以銀元一百元或二百元或三
    百元折算一日，經折算為新臺幣後，應以新臺幣三百元或六
    百元或九百元折算為一日。惟新修正刑法第四十一條第一項
    前段則規定：「犯最重本刑為五年以下有期徒刑以下之刑之
    罪，而受六個月以下有期徒刑或拘役之宣告者，得以新臺幣
    一千元、二千元或三千元折算一日，易科罰金。」，比較修
    正前、後之易科罰金折算標準，以修正前之刑法規定，較有
    利於被告。
(五)綜上法律修正前、後之比較，揆諸前揭說明及修正後刑法第
    二條第一項之「從舊從輕」原則，本件以適用修正前之相關
    刑罰法律，對被告較為有利。
四、按刑法重利罪成立之要件為乘人急迫，輕率或無經驗，貸以
    金錢或其他物品，而取得與原本顯不相當之重利，即係指明
    知他人出於急迫、輕率或無經驗，而利用機會故為貸與，至
    於利息部分，就原本利率、時期核算及參酌當地之經濟狀況
    ，較之一般債務之利息，顯有特殊之超額者而言。查被告丁○○為上開貸款行為所取得之利息，換算年利率為百分之三
    十二至五十四不等，超過民法所規定年利率不得超過百分之
    二十最高限制甚多，顯示借款人茍非出於急迫，當不致向被
    告借如此高利之貸款，堪認被告顯係乘其等出於急迫而舉債
    濟急，預定苛刻條件，利用機會故為貸與，且就原本利率、
    時期核算及參酌當地之經濟狀況，較之一般債務之利息，顯
    有特殊之超額，是被告確有取得與原本顯不相當之重利無訛
    。核被告所為，係犯刑法第三百四十四條之重利罪，其所為
    多次重利犯行，時間緊接，所犯係構成要件相同之罪，顯係
    基於概括犯意為之，應依修正前刑法第五十六條之規定，論
    以連續犯，並加重其刑。至於本件之犯罪時間，起訴書雖記
    載「自九十五年四月底起至七月底止」，惟犯罪事實所載被
    告貸放重利之犯行係至九十五年六月一日十四時止，其餘並
    無證據可證被告有何重利犯行，顯係誤載，亦據公訴檢察官
    當庭更正，附此敘明。爰審酌被告乘他人需款孔急之際放貸
    收取重利，目的為圖己私利，對社會金融秩序造成危害，惟
    犯後坦認犯行，態度尚稱良好，兼衡其無前科紀錄暨本件查
    獲被害人人數、貸放重利時間尚短及其犯罪手段、方式，且
    目前從事油漆工作等一切情狀，量處如主文所示之刑，並依
    修正前刑法第四十一條第一項前段之規定，諭知易科罰金之
    折算標準。
五、又從刑附屬於主刑，除法律有特別規定者外，依主刑所適用
    之法律，亦有上揭最高法院刑事庭會議決議意旨可供參照。
    查扣案手機一支（不含ＳＩＭ卡），為供被告貸放重利所用
    之物，為被告所有，業據其供承在卷，依刑法第三十八條第
    一項第二款規定，宣告沒收。至於行動電話內之ＳＩＭ卡，
    為電信公司所有，非被告所有之物，尚不得宣告沒收。另查
    獲之乙○○為發票人、面額三萬元本票二張，為被告貸款予
    乙○○之債權憑證，雖本案被告觸犯重利犯行，但僅就收取
    重利部分犯法，仍有借款事實，即得持上開本票，主張其債
    權，爰不予宣告沒收，附此敘明。
六、依刑事訴訟法第二百七十三條之一第一項、第二百九十九條
    第一項前段、第三百十條之二、第四百五十四條第一項，刑
    法第二條第一項前段、（修正前）第五十六條、第三百四十
    四條、（修正前）第四十一條第一項前段、第三十八條第一
    項第二款，刑法施行法第一條之一第一項、第二項前段，（
    修正前）罰金罰鍰提高標準條例第二條，現行法規所定貨幣
    單位折算新臺幣條例第二條，判決如主文。
本案經檢察官曹哲寧到庭執行職務。
中    華    民    國    95    年    11    月    27    日
                  刑事第二庭  法  官  林青怡
上列正本證明與原本無異。
如不服本判決，應於判決送達後10日內向本院提出上訴狀（應附
繕本）。告訴人或被害人如對於本判決不服者，應具備理由請求
檢察官上訴，其上訴期間之計算係以檢察官收受判決正本之日期
為準。
中    華    民    國    95    年    11    月    27    日
                              書記官  李佳惠
附錄論罪科刑法條
刑法第344條
乘他人急迫、輕率或無經驗貸以金錢或其他物品，而取得與原本
顯不相當之重利者，處1年以下有期徒刑、拘役或科或併科1千元
以下罰金。
附表（單位：新臺幣）
（一）被害人乙○○部分
 ┌──┬────┬────────┬────┬───────┐
 │編號│借貸時間│借貸地點        │借貸金額│約定利息      │
 │    │        │                │        │提供擔保物    │
 ├──┼────┼────────┼────┼───────┤
 │1   │95年5月 │嘉義市○○○街  │30000元 │1.預扣利息8000│
 │    │間某日  │35號            │        │  元，另每30天│
 │    │        │                │        │  為1期，1天支│
 │    │        │                │        │  付1000元利息│
 │    │        │                │        │  （相當月息27│
 │    │        │                │        │  分）        │
 │    │        │                │        │2.簽發面額    │
 │    │        │                │        │  30000元之本 │
 │    │        │                │        │  票2張及交付 │
 │    │        │                │        │  國民身分證  │
 └──┴────┴────────┴────┴───────┘
（二）被害人甲○○及丙○○部分（二人為夫妻）
 ┌──┬────┬────────┬────┬───────┐
 │編號│借貸時間│借貸地點        │借貸金額│約定利率      │
 │    │        │                │        │提供擔保物    │
 ├──┼────┼────────┼────┼───────┤
 │1   │95年4月3│嘉義市○○路625 │30000元 │1.預扣利息8000│
 │    │0日14時 │巷4弄4號        │        │  元，另以每30│
 │    │20分    │                │        │  天為1期，1天│
 │    │        │                │        │  支付1000元利│
 │    │        │                │        │  息          │
 │    │        │                │        │2.甲○○簽發面│
 │    │        │                │        │  額30000元本 │
 │    │        │                │        │  票1張、提供 │
 │    │        │                │        │  甲○○及許嘉│
 │    │        │                │        │  莉國民身分證│
 ├──┼────┼────────┼────┼───────┤
 │2   │95年5月 │嘉義市○○路與新│30000元 │1.利息同上。  │
 │    │某日    │榮路口          │        │2.丙○○簽發面│
 │    │        │                │        │  額30000元本 │
 │    │        │                │        │  票1張，交付 │
 │    │        │                │        │  國民身分證影│
 │    │        │                │        │  本          │
 ├──┼────┼────────┼────┼───────┤
 │3   │95年5月 │同上            │10000元 │1.預扣利息1500│
 │    │20日14時│                │        │  元，每10天為│
 │    │        │                │        │  1 期，1期支 │
 │    │        │                │        │  付1500元利息│
 │    │        │                │        │ （相當月息45 │
 │    │        │                │        │  分）        │
 │    │        │                │        │2.甲○○簽發面│
 │    │        │                │        │  額10000元本 │
 │    │        │                │        │  票1張       │
 ├──┼────┼────────┼────┼───────┤
 │4   │95年6月 │同上            │10000元 │同上          │
 │    │1日14時 │                │        │              │
 └──┴────┴────────┴────┴───────┘


司法院資訊處製作；財團法人民間司法改革基金會備份。
